臺北高等行政法院判決　　　　　　　　　　　　　　　　九十一年度訴字第三三號
　　　　　　　　　　　　　　　.
　　原　　　告　新世紀調頻廣播電台籌備處
　　代　表　人　甲○○
　　送達代收人　乙○○
　　訴訟代理人　李尚澤律師
　　被　　　告　行政院新聞局
　　代　表　人　葉國興（局長）住同右
　　訴訟代理人　丙○○
右當事人間因廣播電視法事件，原告不服行政院中華民國九十年十一月二十二日台九
十訴字第○六五四○三號訴願決定，提起行政訴訟。本院判決如左：
　　主  文
原告之訴駁回。
訴訟費用由原告負擔。
　　事  實
一、事實概要：緣被告於民國（下同）八十八年五月十七日以（八八）建廣二字第○
    七六一八號及八十八年六月二十三日（八八）建廣二字第○九七八六號公告開放
    第九梯次廣播調頻甲類（小功率）、乙類（中功率）頻率申請。原告於八十八年
    十二月二十四日依廣播電視法施行細則第二條規定，向被告申請一般性中功率電
    臺許可籌設。經被告之廣播電臺審議委員會第八十九次會議決議，未通過初審，
    被告乃以九十年四月二十四日（九○）正廣二字第○五三九七號處分書，駁回其
    申請。原告不服，提起訴願，遭決定駁回，遂提起本件行政訴訟。
二、兩造聲明：
　(一)原告聲明：1.訴願決定及原處分均應撤銷。
　　　　　　　2.訴訟費用由被告負擔。
　(二)被告聲明：1.駁回原告之訴。
              2.訴訟費用由原告負擔。
三、兩造之爭點：被告駁回原告對廣播調頻乙類（中功率）頻率之申請，是否適法？
　(一)原告主張之理由：
　　1.原告依廣播電視法第四條第一項規定及同法第八條規定：「電台應依電波頻率
　　　之分配，力求普遍均衡；其設立數目與地區分配，由新聞局會同交通部定之。
　　　」被告公告開放第九梯次廣播調頻電台乙類（中功率）頻率，在全國十四個地
　　　區規劃二十八個頻率開放申設，但實際上十四個地區卻只開放二十五個頻率，
　　　被告未依章行事，嚴重違法在先，操守已受懷疑，公平、公正何在？查：
　　　(1)公告之頻率數目是被告與交通部一同規劃指配，如有公告之頻率數目要做更
　　　　改時，依法須被告與交通部相關單位共同開會做決議，然後以該次會議結果
　　　　作正式公告更改，但至目前為止，未有公告更改。
　　　(2)二十八個頻率只有二十五個頻率有收件，另三個頻率一開始就沒有頻率數，
　　　　如何會有業者提出申請？ 如此做法、已明顯未依章行事，違法在先。
　　2.被告於九十年二月十二日依法向被告提出陳述，立法院第四屆第五會期教育及
　　　文化委員會第四次會議時，被告之局長蘇正平有解釋陳述作用及程序，但審議
　　　委員會卻黑箱作業，只收件未審案，為掩其罪行，以超快之速度公布審議結果
　　　後，再以行政處分終結陳述案件，做法令人質疑違法，且顛倒程序。另被告指
　　　已提報九十年三月十二日召開之廣播電台審議委員會第九十一會議討論，決議
      「回復之陳述意見不為該委員會所接受」，對此部份原告回答如下：依法原告
      以正式函件陳述意見給被告之相關單位，結果為何？被告依法都要以該次會議
      決議，以正式公文回函、告知，但至目前原告未有在任何一份回函文上得到告
      知九十一次會議結果，只有收到處分卷，內容以八十九次會議結果作處分，作
      法上已明顯違反行政程序。
　　3.依廣播電視法第四條第一項規定：「廣播電視事業使用之電波頻率為國家所有
　　　，由交通部會同新聞局之規劃分配。」同法第八條復規定：「電台應依電波頻
　　　率之分配，力求普遍均衡之；其設立數目與地區分配，由新聞局會同交通部定
　　　之。」因而，被告乃依前開規定，於八十八年間公布開放第九梯次中小功率廣
　　　播電視台之申請，原告亦檢具相開資料提出申請。九十年一月十九日被告公布
　　　通過初審名單，並敘明因申請者眾，被告之審議委員會乃採「擇優錄取」方式
　　　，經同年一月十五日召開之第八十九次會議決議共有中小功率六十七家通過初
　　　審，原告則未在通過之列。並於同年月三十一日通知原告審查結果，並告知若
　　　有異議，請依行政程序法第一百零五條規定，於文到次日起十日內，提出陳述
　　　書，述明事實上及法律上之意見。同年二月九日再次補充函告原告其審議委員
　　　會係於二十七家申請書中，「擇優」三家進行面試。原告於同年二月十二日依
　　　法提出陳述，同年三月十二日立法院第四屆第五會期教育及文化委員會第四次
　　　會議中，林政則委員提出質詢，對於末通過廣播電台審查者之申訴處理情形如
　　　何？經被告之蘇正平局長答覆，審查委員會往最近幾天會針對所有陳述書的理
　　　由、異議來回覆，在回覆之後，才會開始進行複選和決選。同年四月二十四日
　　　，原告接獲被告之行政處分書，其事實欄所載為：「貴籌備處申請第九梯次廣
　　　播頻率開放案『一般性』電台（桃竹區FM97.5）籌設，經本周廣播電台審議委
　　　員會第八十九次會議決議，未通過初審。」原告不服，提起訴願，遭決定駁回
　　　，乃提起本件行政訴訟。
　　4.惟查：
　　　(1)依據被告公告所載調頻中功率有十四個地區的二十八個頻道開放申設，但被
　　　　告卻只對其中二十五個頻道收件，另三個頻道根本未開放收件，自然不會有
　　　　業者提出申請，該三頻道係被告故意隱瞞不予開放申請，與已開放申請而未
　　　　有人申請，或經審議未達合格者不同。
　　　(2)原告係於九十年一月三十一日、九十年二月九日先後接獲被告初審未通過之
　　　　函，並依法提出陳述，依據會議紀錄所載，審查委員會應對陳述書的理由、
　　　　異議回復才會開始進行複選和決選。但在九十年四月二十四日原告即接獲被
　　　　告之行政處分書，其事實係依據審議委員會第八十九次會議決議。所謂第八
　　　　十九次會議，依據公告所載係於九十年一月十五日召開。而原告提出陳述係
　　　　在九十年二月十二日，林政則立法委員質詢係在九十年三月十二日，但行政
　　　　處分書之事實卻採用先前之會議決議，顯然並未就原告陳述之理由予以處理
　　　　，與蘇正平局長所答覆內容完全不符。被告雖答辯有於九十年三月十二日召
　　　　開委員會會議決議不接受原告之陳述意見，但原告迄未收受該決議通知，且
　　　　此係雙方爭訟後被告方提出之抗辯，不禁令人懷疑其真實性及正當性。
　　　(3)又行政處分書所附審議理由中有一項係經營計劃，惟據被告所提審議階段第
　　　　六問中二之(一)第４目通過初審表方得進入營運計劃之審議，但該委員會卻違
　　　　反規定在初審未通過即直接進入複審，審查原告之營運計劃。又其公告所謂
　　　　「擇優」其標準為何？並無人得知，是否客觀、公平、公正令人質疑。
    5.本件被告所為不依行政程序，也未透明化，確已違誠實信用、信賴保護原則，
　    請求判決如聲明所示。
　(二)被告主張之理由：
　　1.原告指陳「行政院新聞局公告開放第九梯次廣播調頻電台乙類（中功率）頻率
　　　，在全國十四個地區規劃二十八個頻率開放申設，但實際上十四個地區卻只開
　　　放二十五個頻率，新聞局未依章行事嚴重違法在先，操守已受懷疑？公平、公
　　　正何在？」乙節，按「第九梯次甲（小功率）、乙類（中功率）調頻廣播電臺
　　　申設須知」第四節審議階段八問：「本次公告之頻率，如無人申請設臺，或經
　　　審議結果，仍未有合格之申請案，所剩之頻率行政院新聞局將如何處置？」答
　　　：「凡經過本次公告，如發生無人申請設立電臺的情形，或經審議結果未達合
　　　格者，致使公告之頻率仍未指配，行政院新聞局將留供下梯次再與交通部規劃
　　　指配。」因部分頻率申設案經審議結果未達合格，致使公告之頻率未指配，被
　　　告並無未依章行事之情事。
　　2.原告指陳「但審議委員會卻黑箱作業只收件未審案，為掩其罪行以超快之速度
　　　公佈審議結果後再以行政處分終結陳述案件，作法令人質疑違法又顛倒程序」
　　　乙節，經查原告獲被告依行政程序法相關規定通知陳述意見後，所提之書面意
　　　見已提報九十年三月十二日召開之廣播電臺審議委員會第九十一次會議討論，
　　　決議原告「回復之陳述意見不為該委員會所接受」，並無所指只收件未審案等
　　　違法情事。
　　3.原告指陳「依法籌備處以正式函件陳述意見給新為局相關單位，結果為何？
　　　新聞局依法都要以該次會議決議，以正式公文回函、告知，但至目前本籌備處
　　　未有在那一份回函公文上得到告知九十一次會議結果，只有收到處分卷，內容
　　　以八十九次會議結果做處分，做法上已明顯違反行政程序」乙節，經查原告獲
　　　被告依行政程序法相關規定通知陳述意見後，所提之書面意見已提報九十年三
　　　月十二日召開之廣播電臺審議委員會第九十一次會議討論，決議原告「回復之
　　　陳述意見不為該委員會所接受」，並無違反行政程序法之規定。
    4.原告指陳「新聞局公告所載調頻中功率有十四個地區的二十八個頻率開放申設
　　　，但新聞局卻只對其中二十五個頻道收件，另三個頻道根本未開放收件，自然
　　　不會有業者提出申請，該三頻道係被告故意隱瞞不予開放申請，與已開放申請
　　　而未有人申請，或經審議未達合格者不同」乙節，按被告公告所載調頻中功率
　　　十四個地區的二十八個頻率皆有業者提出申設，該三個頻道經審議委員表決，
　　　皆因未獲過半數委員同意而未通過，致使公告之頻率未指配，並無原告所指「
　　　另三個頻道根本未開放收件，自然不會有業者提出申請，該三頻道係被告故意
　　　隱瞞不予開放申請」之情事。
　　5.原告指陳「原告係於九十年一月三十一日及九十年二月九日先後接獲被告初審
　　　未通過之函並依法提出陳述，依據會議記錄所載，審查委員會對陳述書的理由
　　　、異議回復，才會開始進行複選和決選。但在九十年四月二十四日原告即接獲
　　　被告之行政處分書，其事實係依據審議委員會第八十九次會議決議」乙節，經
　　　查原告於九十年一月三十一日及九十年二月九日先後接獲本局初審未通過之通
　　　知，並依行政程序法相關規定對有異議之部分提出陳述意見後，原告所提之書
　　　面意見已提報九十年三月十二日召開之廣播電臺審議委員會第九十一次會議討
　　　論，並決議「所提八十七家電台籌備處回復之陳述意見均不為本會所接受，本
　　　案不另行補辦面談，並請本局依據『第九梯次廣播電台申設案審議駁回理由紀
　　　錄表』所載事項駁回原告之申請」，複審及決審於九十年三月十九日廣播電臺
　　　審議委員會第九十二次會議中舉行。被告則於九十年四月二十四日以行政處分
　　　書駁回原告之申請。
　　6.原告指陳「據被告所提審議階段第六問中二、之（一）第４目通過初審表方得
　　　進入營運計畫之審議，但該委員會卻違反規定在初審未通過即直接進入複審，
　　　審查原告之營運計畫」乙節，經查「第九梯次甲、乙類調頻廣播電台申設須知
　　　」第四節審議階段第六問中二、之（一）預審階段第４目所指「通過『初審』
　　　表方得進入營運計畫之審議」，預審係屬書件是否完備之程序審查，因此『初
　　　審』二字應屬筆誤，況第六問中二、之（三）營運計畫審議階段第１目即規定
　　　「審議委員就各申設案提供之營運計畫，依據審議項目進行審議，經全體過半
　　　數審議委員同意，方通過初審」，審查營運計畫係屬於初審之階段，其理甚明
　　　。
　　理  由
一、本件被告代表人原為蘇正平，於訴訟進行中變更為葉國興，業經葉國興於九十一
    年五月二十日具狀聲明承受訴訟，核無不合，應予准許。
二、按「電臺應依電波頻率之分配，力求普遍均衡，其設立數目與地區分配，由新聞
    局會同交通部定之。」、「電臺之設立，應檢具電臺籌設申請書及營運計畫，向
    行政院新聞局申請許可籌設。」廣播電視法第八條及同法施行細則第二條第一項
    分別定有明文。
三、本件原告於八十八年十二月二十四日，向被告申請被告於八十八年六月二十三日
    （八八）建廣二字第○九七八六號公告開放第九梯次廣播調頻乙類一般性中功率
    電臺許可籌設。經被告之廣播電臺審議委員會第八十九次會議決議，未通過初審
    ，被告乃以九十年四月二十四日（九○）正廣二字第○五三九七號處分書，駁回
    其申請等情，有原處分書、訴願決定書等附卷可稽，且為兩造所不爭執，堪信為
    真實。
四、按行政機關行使裁量權，並非不受任何拘束之自由裁量，其行政裁量除應遵守一
    般法律原則外，亦應符合法令授權之目的，並不得逾越法定之裁量範圍。行政程
    序法第十條規定：「行政機關行使裁量權，不得逾越法定之裁量範圍，並應符合
    法規授權之目的」，以及行政訴訟法第二百零一條規定：「行政機關依裁量所為
    之行政處分，以其作為或不作為逾越權限或濫用權力者為限，行政法院得予撤銷
    。」均本此旨。在此界限內，行政機關有充分之活動領域，可自由選擇其行政措
    施。查本件原告申請案，經被告廣播電臺審議委員會於九十年一月十五日第八十
    九次會議決議，按總體規劃、人事結構及行政組織、節目企畫、經營計畫與業務
    推展計畫等項逐一審查，認其(一)總體規劃項目：專業程度不足；(二)人事結構及行
    政組織項目：電臺組織與員額編制內容簡略不全、薪資結構及福利措施內容簡略
    、獎懲制度內容簡略；(三)節目企畫項目：節目規劃內容簡略不全、節目管理及流
    程無具體規劃；(四)經營計畫項目：內部管理控制制度內容簡略；(五)業務推展計畫
    項目：二年內業務推展計畫內容稍嫌簡略不全等為由，決議未通過初審，被告隨
    於九十年一月十九日公布通過初審名單，且於同年月三十一日通知原告未通過初
    審，如有異議，請提出陳述書，繼於同年二月九日以補充意見函告知原告係於二
    十七家申請者中，擇優三家進行面試，原告未能進入複審面談之列，被告於同年
    二月十二日向被告提出陳述書，被告廣播電臺審議委員會於九十年三月十二日召
    開第九十一次會議，討論事項陸之二，決議：「所提八十七家電臺籌備處回復之
    陳述意見均不為本會所接受，本案不另行補辦面談。」，被告即於九十年四月二
    十四日以（九○）正廣二字第○五三九七號處分書駁回原告申請案，此有原告所
    提上開函及會議紀錄影本附於原處分卷可稽。核被告所為審核並無任何逾越權限
    或濫用權力之瑕疵，其所為駁回原告申請之處分，要無不合。
五、原告主張被告公告開放第九梯次廣播調頻電台乙類（中功率）頻率，在全國十四
    個地區規劃二十八個頻率開放申設，但實際上十四個地區卻只開放二十五個頻率
    ，新聞局未依章行事嚴重違法在先云云；惟按「第九梯次甲（小功率）、乙類（
    中功率）調頻廣播電臺申設須知」第四節審議階段八問：「本次公告之頻率，如
    無人申請設臺，或經審議結果，仍未有合格之申請案，所剩之頻率行政院新聞局
    將如何處置？」答：「凡經過本次公告，如發生無人申請設立電臺的情形，或經
    審議結果未達合格者，致使公告之頻率仍未指配，行政院新聞局將留供下梯次再
    與交通部規劃指配。」，有該須知影本附卷可憑，被告審酌部分頻率申設案經審
    議結果未達合格，致使公告之頻率未指配，要屬被告行政裁量職權，尚難指為未
    依章行事之情事。退而言之，縱被告未指配公告之頻率有所瑕疵，亦與原告申請
    案未經被告審核通過初審無涉，原告執此主張，顯不足採。
六、原告主張被告之審議委員會黑箱作業只收件未審案，且原告以正式函件陳述意見
    後，被告應依會議決議，以正式公文回函、告知，但未收受被告第九十一次會議
    決議文，又依據立法院會議記錄所載，審查委員會對陳述書的理由、異議回復，
    才會開始進行複選和決選。但在九十年四月二十四日原告即接獲被告之行政處分
    書，被告做法上已明顯違反行政程序云云；惟查：(一)被告所為駁回原告申請案前
    ，業依行政程序法第一百零二條之規定，通知原告陳述意見，而行政程序法並無
    原告依同法第一百零五條規定提出陳述書後，應將陳述理由予以處理並作答復之
    規定；(二)原告依行政程序法第一百零五條規定陳述意見後，所提之書面意見，被
    告已提報九十年三月十二日召開之廣播電臺審議委員會第九十一次會議討論，決
    議原告「回復之陳述意見不為該委員會所接受」，已如前述，並無所指只收件未
    審案之情事；(三)被告前局長蘇正平於九十年三月十二日假立法院第四屆第五會期
    教育及文化委員會第四次會議雖曾發言：「本局審查委員會在最近幾天會針對所
    有陳述書的理由、異議來回覆，在回覆之後，我們才會開始進行複選或決選（應
    係複審與決審之誤植）。」等語，查被告確於接悉原告陳述書後，交由第九十一
    次委員會議討論，已如前述，雖討論後之決議，未於九十年四月二十四日駁回申
    請案之處分書中敘明，惟被告前局長上開發言，不具法律效力，被告依八十九次
    會議及九十一次決議駁回原告申請案，要無違反行政程序法之規定可言。至於所
    謂復審及決審，被告亦於九十年三月十九日廣播電臺審議委員會第九十二次會議
    中自初審合格名單中辦理。原告既未通過初審，自無主張參與復審及決審之餘地
    自明。
七、原告主張據被告所提審議階段第六問中二、之（一）第４目通過初審表方得進入
    營運計畫之審議，但該委員會卻違反規定在初審未通過即直接進入複審，審查原
    告之營運計畫云云；但查「第九梯次甲、乙類調頻廣播電台申設須知」第四節審
    議階段第六問中二、之（一）預審階段第４目雖有「通過『初審』表方得進入營
    運計畫之審議」之記載，惟上開規定係有關「預審」之程序，係屬書件是否完備
    之程序審查，因此『初審』二字應屬「預審」之筆誤甚明；況第六問中二、之（
    三）營運計畫審議階段第１目即規定「審議委員就各申設案提供之營運計畫，依
    據審議項目進行審議，經全體過半數審議委員同意，方通過初審」，審查營運計
    畫係屬於初審之階段，要無疑義。
八、綜合上述，原告申請籌設一般性中功率電臺，既經被告之廣播電臺審議委員會第
    八十九次會議決議，未通過初審，且經第九十一次會議就原告所提陳述討論，決
    議陳述書所述不予接受，被告即以九十年四月二十四日（九○）正廣二字第○五
    三九七號處分書，駁回其申請，既無任何裁量瑕疵，核無不合，訴願決定予以維
    持，亦無違誤，原告仍執前詞，訴請撤銷，為無理由，應予駁回。
據上論結，本件原告之訴為無理由，爰依行政訴訟法第九十八條第三項前段，判決如
主文。
中　　　華　　　民　　　國　　九十一　　年　　 十一 　　月　　　七　　　日
               臺 北 高 等 行 政 法 院    第 六 庭
                           審 判 長 法  官　 林 樹 埔
                                    法  官　 曹 瑞 卿
                                    法  官　 闕 銘 富
右為正本係照原本作成。
如不服本判決，應於送達後二十日內，向本院提出上訴狀並表明上訴理由，如於本判
決宣示後送達前提起上訴者，應於判決送達後二十日內補提上訴理由書（須按他造人
數附繕本）。
中　　　華　　　民　　　國　　九十一　　年　　 十一 　　月　　　七　　　日
                                    書記官   吳 芳 靜
